【裁判字號】    99,重訴,87
【裁判日期】    991125
【裁判案由】    分割共有物
【裁判全文】
臺灣嘉義地方法院民事判決              99年度重訴字第87號
原      告  江世緯
被      告  江岱謙
訴訟代理人  翁禎穗
被      告  江沛鄉
上列當事人間分割共有物事件，於民國99年11月11日言詞辯論終
結，本院判決如下：
    主      文
原告與被告江沛鄉共有坐落嘉義市○○段０八一五之０００一地
號土地如嘉義市地政事務所民國九十九年十月二十二日土地複丈
成果圖A1所示部分之土地分配於被告江沛鄉；A2所示部分之土地
分配於原告。
原告與被告江岱謙共有坐落嘉義市○○段０八一五之０００二地
號土地如嘉義市地政事務所民國九十九年十月二十二日土地複丈
成果圖B1所示部分之土地分配於被告江岱謙；B2所示部分之土地
分配於原告。
訴訟費用（除減縮部分外）由被告江沛鄉負擔百分之十七、被告
江岱謙負擔百分之三十三，餘由原告負擔。
    事實及理由
甲、原告主張：(一)坐落嘉義縣長竹段0815之0001、0815之0002地
    號土地，分別為原告與被告江沛鄉、江岱謙所有，應有部分
    均各為二分之一。前開各筆土地共有人間並未訂有不分割契
    約，土地亦無不得分割之情事，共有人間復無法達成分割之
    協議，為此請求裁判分割。(二)又原告之母所有同段0821地號
    土地與嘉義市地政事務所99年10月22日土地複丈成果圖（下
    稱附圖）B1所示部分之土地相鄰，原告之母希望我取得如附
    圖A1、B1所示部分之土地等語，並聲明：請判決將前開0815
    之0001地號如附圖A1所示部分之土地分配於原告，A2所示部
    分之土地分配於被告江沛鄉；前開0815之0002地號土地如附
    圖B1所示部分之土地分配於原告，B2所示部分之土地分配於
    被告江岱謙。
乙、被告則以：本件0815之0001地號土地為公共設施保留地（道
    路用地），於徵收前不得為妨礙其指定目的之使用，無分割
    之必要，如要分割，被告江沛鄉希望取得如附圖A1所示部分
    之土地。本件0815之0002地號土地與同段0816、0816之0001
    、0816之0002、0819、0820、0821等地號土地相鄰處有既成
    道路，請將該部分之土地分配由原告與被告江岱謙維持共有
    ，另如附圖B1所示部分則有被告居住之建物及倉庫，被告等
    已經居住多年，請求經該部分土地分配於被告江岱謙等語，
    並聲明：原告之訴駁回。
丙、得心證之理由：
一、原告主張本件0815之0001、0815之0002地號土地，分別為其
    與被告江沛鄉、江岱謙共有，應有部分均各為二分之一，前
    開各筆土地共有人間並未訂有不分割契約，土地亦無不得分
    割之情事，共有人間復無法達成分割之協議等情，有土地登
    記謄本在卷可按，復為被告所不爭執，堪信為真實。
二、按「各共有人，除法令另有規定外，得隨時請求分割共有物
    。但因物之使用目的不能分割或契約訂有不分割之期限者，
    不在此限。前項約定不分割之期限，不得逾五年；逾五年者
    ，縮短為五年。但共有之不動產，其契約訂有管理之約定時
    ，約定不分割之期限，不得逾三十年；逾三十年者，縮短為
    三十年。前項情形，如有重大事由，共有人仍得隨時請求分
    割。」、「共有物之分割，依共有人協議之方法行之。分割
    之方法不能協議決定，或於協議決定後因消滅時效完成經共
    有人拒絕履行者，法院得因任何共有人之請求，命為下列之
    分配：一、以原物分配於各共有人。但各共有人均受原物之
    分配顯有困難者，得將原物分配於部分共有人。二、原物分
    配顯有困難時，得變賣共有物，以價金分配於各共有人；或
    以原物之一部分分配於各共有人，他部分變賣，以價金分配
    於各共有人。」民法第823 條、第824 條第1 項、第2 項定
    有明文。本件土地並無因物之使用目的而不能分割之情事，
    共有人間亦未訂有不分割之期限，復未能達成分割之協議，
    則原告依前揭規定，請求法院為分割，於法有據。被告辯稱
    本件0816之0001地號土地為公共設施保留地（道路用地），
    無分割之必要云云，尚非可採。
三、法院定分割之方法時，亦應參酌當事人之聲明、共有物之性
    質、使用現況、價格、經濟效用及全體共有人之利益等因素
    ，而為適當之分配，要以維持全體共有人之公平為標準。經
    查：(一)被告雖主張本件0815之0002地號土地與同段0816、
    0816之0001、0816之0002、0819、0820、0821等地號土地相
    鄰處有既成道路，請將該既成道路部分之土地分配由原告與
    被告江岱謙維持共有等語，惟該部分土地既為既成道路，即
    應供作向來之使用，不論兩造何者分配到如附圖B1、B2所示
    部分之土地，應均無將該部分土地封閉，禁止他人通行之權
    利，是被告前開主張，尚非可取。(二)本件將0815之0001、
    0815之0002地號土地各分割為如附圖A1、A2以及B1、B2所示
    部分土地，分割後之各該部分土地地形尚稱平整而利於土地
    之利用；(三)如附圖一A 、B 所示部分之磚木造平房及鐵皮石
    綿瓦置物間目前由被告等居住，為兩造所不爭執，是將如附
    圖A1、B1所示部分之土地各分配於被告江沛鄉、江岱謙，有
    利於土地之利用；(四)如附圖B1所示部分之土地與同段0821地
    號土地相鄰，固有利於合併利用，惟該0821地號土地為原告
    之母（即被告等人之祖母）所有，為原告所自承，而原告日
    後仍否取得該土地之所有權，尚屬未知，則原告以此為由請
    求分得前開A1、B1所示部分之土地，尚非可取。本院綜合斟
    酌上情，認將如附圖A1、A2所示部分之土地依序分配於被告
    江沛鄉、原告，如附圖B1、B2所示部分之土地依序分配於被
    告江岱謙、原告，應符合兩造之公平及利益，原判決如主文
    第1 項、第2 項所示。又附圖圖說內關於擬取得人姓名之記
    載為地政機關所為，非本院之判斷，併此敘明。
丁、訴訟費用之負擔：按因共有物分割、經界或其他性質上類似
    之事件涉訟，由敗訴當事人負擔訴訟費用顯失公平者，法院
    得酌量情形，命勝訴之當事人負擔其一部，民事訴訟法第80
    條之1 定有明文。查本件雖認原告之主張為有理由，而准予
    分割系爭土地，惟分割共有物之訴，係合兩造之必要共同訴
    訟，但被告之應訴實因訴訟性質所不得不然，故所為抗辯自
    為伸張或防衛權利所必要，是以本院認本件之訴訟費用應由
    兩造按其應有部分之比例分擔，較為公允，爰諭知如主文第
    3 項所示。
中    華    民    國    99    年    11    月    25    日
                  民事第一庭  法  官  林望民
以上正本係照原本作成。
如對本判決上訴須於判決送達後20日內向本院提出上訴狀。
如委任律師提起上訴者，應一併繳納上訴審裁判費。
中    華    民    國    99    年    11    月    25    日
                              書記官  吳明蓉

司法院資訊處製作；財團法人民間司法改革基金會備份。
